【裁判字號】    94,上更(一),738
【裁判日期】    950331
【裁判案由】    傷害致重傷
【裁判全文】
臺灣高等法院刑事判決             94年度上更(一)字第738號
上  訴  人  臺灣基隆地方法院檢察署檢察官
上  訴  人
即  被  告  辛○○
選任辯護人  林雯澤律師
上列上訴人因被告傷害致重傷案件，不服臺灣基隆地方法院90年
度易字第121號，中華民國90年7月11日第一審判決（起訴案號：
臺灣基隆地方法院檢察署89年度偵字第2259號）提起上訴，判決
後經最高法院撤銷發回更審，本院判決如下：
    主  文
原判決撤銷。
辛○○傷害人之身體、健康，因而致重傷，處有期徒刑肆年。
    事  實
一、辛○○於民國八十九年五月十六日上午五時三十九分許，在
    基隆市○○區○○街一四五號前，因乙○○（業經臺灣基隆
    地方法院檢察署檢察官為不起訴處分）駕駛車牌號碼ＦＩ—
    ３７３號基隆市公共汽車，不慎擦撞辛○○所有停放路邊之
    車牌號碼ＩＣ—８２０１號自用小客車，雙方因而發生口角
    爭執，辛○○在客觀上應能預見猝然猛力攻擊他人，不僅會
    造成他人身體受有傷害，亦會使他人精神陷於恐懼而承受重
    大壓力，導致他人因精神創傷發生意識障礙或其他於身體或
    健康等有重大不治或難治之重傷害，竟基於傷害人身體、健
    康之犯意，以拳頭及手持不明堅硬器物猛力毆打乙○○頭部
    、臉部、胸部及手臂等處，致乙○○臉部、鼻部、頭部、胸
    部、頸部及雙上肢有多處從○點二Ｘ○點二公分至八Ｘ六公
    分之皮膚瘀紅腫、頭部撕裂傷及腦震盪症候群，嗣因該次傷
    害引起慢性創傷後壓力障礙症，合併解離性失憶及行為退化
    ，致造成難以回復之精神及認知行為異常身心狀態已達無法
    自主行為能力及重大不治或難治之重傷害。
二、案經乙○○訴由基隆市警察局第二分局報告臺灣基隆地方法
    院檢察署檢察官偵查後聲請簡易判決處刑，臺灣基隆地方法
    院改依通常程序審理。
    理  由
壹、程序部分：
    本件之警訊、調查、偵訊筆錄均係於刑事訴訟法修正前製作
    完成，有各該筆錄及相關文件可稽，依刑事訴訟法施行法第
    七條之三規定：「中華民國九十二年一月十四日修正通過之
    刑事訴訟法施行前，已繫屬於各級法院之案件，其以後之訴
    訟程序，應依修正刑事訴訟法終結之。但修正刑事訴訟法施
    行前已依法定程序進行之訴訟程序，其效力不受影響。」意
    旨，可知在舊法時期已製作完成，原屬具有證據能力之警訊
    筆錄及偵訊筆錄，其效力不受修正之新法規定所影響，本院
    依法定程序進行證據之調查，自得本於調查所得之心證，自
    由採擷。
貳、實體部分：
一、上訴人即被告之供述與辯解：
    訊據上訴人即被告辛○○固坦承於右揭時間、地點與告訴人
    乙○○因汽車碰撞事故而有口角爭執，進而發生肢體衝突，
    惟辯稱係告訴人先動手毆打，伊基於正當防衛，不得已始出
    手阻擋還擊一拳，並未持任何器物攻擊告訴人，尚應不至使
    告訴人受有心神喪失之重傷害，且告訴人於案發前一日即與
    他人發生車禍，益證告訴人出現腦震盪及神志不清等症狀並
    非導因於與伊互毆所致云云。
二、認定犯罪事實所憑之證據及理由：
  (一)被告曾登上告訴人駕駛之公共汽車駕駛座強拉告訴人下車進
    而動手毆傷告訴人之事證：
    右揭犯罪事實業據告訴人於警訊中指訴歷歷，而其臉部、鼻
    部、頭部、胸部及頸部、雙上肢受有多處０．二Ｘ０．二公
    分至八Ｘ六公分皮膚瘀紅腫之傷害，亦據其提出行政院衛生
    署基隆醫院（下稱基隆醫院）八十九年五月十六日驗傷診斷
    書為憑（見警訊卷）。且被告於偵查中供承：「因為我拉吳
    某下車，吳先打我一拳，我隨即還擊了一拳」（見偵卷第六
    三頁），復於原審迭次供承：「我就拉他的左手下車」、「
    我有用手拉他下車」（見基簡字第十四頁、原審卷第二三頁
    ）等情，益足證案發當時被告曾登上告訴人駕駛之公共汽車
    駕駛座，強力將告訴人拉扯下車，進而動手毆傷告訴人之事
    實，核與證人丁○○前於臺灣基隆地方法院檢察署八十九年
    度偵續字第三八號過失傷害案件之八十九年八月二十四日訊
    問中所證稱彼親眼目睹告訴人坐在公車駕駛座上遭被告毆打
    ，告訴人並未還手，而被告還將告訴人拉下車繼續毆打（上
    開訊問筆錄附於原審卷第四三至四五頁）等情相符。至證人
    丁○○雖於原審表示因心臟病開刀後，精神狀況不好，對於
    先前發生的事已不太記得，然仍能清楚證稱彼於案發當日騎
    機車經過新豐街一四五號附近，確有看到告訴人與被告發生
    衝突（見原審卷第一六八頁），核與彼先前於偵查中之證述
    情節大致相符，是其證述應屬可信。
  (二)被告係以拳頭及手持不明堅硬器物猛力毆打乙○○頭部、臉
    部、胸部及手臂等處：
    告訴人初於警訊中雖表明案發當時因慌張未看清楚被告是否
    有持武器毆擊，然於案發後前往醫院就診時曾表明係遭被告
    持不明鐵器毆擊頭部，有長庚紀念醫院基隆分院急診病歷在
    卷可佐，且自卷附行政院衛生署基隆醫院八十九年五月十六
    日基醫傷字第○○八五一四號驗傷診斷書所示告訴人之臉部
    、鼻部、頭部、胸部、頸部及雙上肢有多處從○點二Ｘ○點
    二公分至八Ｘ六公分皮膚瘀紅腫以觀，則被告若僅係徒手還
    擊告訴人一拳，何以告訴人竟受有如此多處外傷？又告訴人
    受有頭皮撕裂傷之傷害，有卷附行政院衛生署基隆醫院八十
    九年五月二十五日診斷證明書可佐，若被告未持任何器物攻
    擊而僅徒手回擋，何以會有撕裂傷產生？諸此足認告訴人之
    指訴與積極事證相符，且案發當時被告確曾手持不明堅硬器
    物毆擊告訴人頭部，是被告此部分之辯解，顯無足採。至證
    人黃月玫、羅素珍雖均證稱被告並未毆打告訴人（見原審卷
    第一一七、一五四頁），然該二名證人證稱被告並未拉告訴
    人下車乙節核與被告之供述有所歧異，且彼等與被告有妻、
    姐之至親關係，且均自承因折返店內報警而未目睹後續發展
    狀況，則彼等此部份之證述，或應係迴護被告之詞，或係無
    親身見聞之證述，尚難遽以採信。
  (三)告訴人受有重度腦傷傷勢之來源：
    有關告訴人於案發前一日即八十九年五月十五日上午曾駕駛
    公車與戊○○於基隆市○○路、環港街口發生車禍乙節，有
    卷附基隆市警察局第二分局八斗子派出所道路交通事故簡易
    談話紀錄表 (一)、補充資料 (二)可佐，復有證人即當日與
    告訴人發生車禍之戊○○、現場處理警員丙○○之結證（見
    原審卷第一一一至一一四頁）可參，固應認確有其事。然自
    前揭道路交通事故資料所示，告訴人當時並無任何受傷紀錄
    ，而自告訴人當時行車時速僅約二十公里，該駕駛公車之車
    前保險桿、大燈、方向燈及水箱破損等情，查無告訴人曾因
    此頭部受有重創之跡證，且證人戊○○證稱告訴人當時並未
    受有任何外傷，自難僅以證人丙○○證稱告訴人當時曾蹲下
    休息之情，即推斷告訴人受有重度腦傷係源自該次車禍所致
    。且證人庚○○、己○○於偵查中分別證述告訴人之精神狀
    況於八十九年五月十五日晚間八時許及同年月十六日上午五
    時許（即案發前）仍相當正常（上開偵查卷第六十二、六十
    三頁參照），益足認被告此部分之辯解，尚無足採。至被告
    雖以告訴人可能早有罹患腦疾之精神疾病等語置辯，然告訴
    人於案發前擔任公車駕駛多年，因表現優良屢獲基隆市公共
    汽車管理處獎勵，有卷附敘獎人事命令六紙可佐，且證人即
    基隆市公共汽車管理處調管室主任伊大安證稱案發前並未有
    人反應告訴人之身體情況有異常，乘客對於告訴人駕車之反
    應良好（見原審卷第一五三、一五四頁），且經臺灣基隆地
    方法院檢察署檢察官及原審調閱告訴人歷來就診及健康檢查
    資料，均查無告訴人曾罹患腦部精神疾病之憑據，有行政院
    衛生署基隆醫院急診病歷、長庚紀念醫院基隆分院八十九年
    十月十九日長庚院基字第一八五二號函檢送之病歷資料、
    基隆市公共汽車管理處九十年六月四日基車人字第一三二
    七號函檢送之基隆市立醫院體格檢查表等在卷可參，是被告
    此部分之辯解，亦無足採。
  (四)告訴人所受傷害之認定：
    1.次按刑法第十條第四項第六款規定，其他於身體或健康，
      有重大不治或難治之傷害，為重傷之一種。所謂於身體或
      健康有重大不治或難治之傷害，係指傷害重大，其傷害之
      結果，對於身體健康確有終身不治或難治者而言，至所謂
      健康包括生理健康與心裡健康，若導致他人重大不治或難
      治之心神喪失，自屬此處所稱之重傷。
    2.所受傷害之診斷與鑑定：
      查告訴人乙○○遭被告毆打受有如事實欄所示傷害及腦震
      盪症候群，其所受傷害有如下之診斷與鑑定：
      (1)於89年5月16日約8時30分前抵基隆長庚醫院急診室，依
        長庚醫院病歷顯示，乙○○主訴「被兩人以鑰匙之類的
        鐵製品打頭頂，頭頂有2.5公分擦傷，身上多處擦傷，
        並訴抓著他去撞車子，鼻樑處紅（有擦傷）」。診斷為
        頭皮（2乘2公分擦傷）、臉、胸部挫傷、雙手腕抓傷。
        經治療（擦藥及破傷風注射）後於當日上午9時許離開
        急診室。
      (2)於89年5月16日11時2分再行前往署立基隆醫院驗傷，診
        斷結果為臉部、鼻部、頭部、胸部、頸部及雙上肢有多
        處從○點二Ｘ○點二公分至八Ｘ六公分之皮膚瘀紅腫；
        89年5月17日19時37分求診署立基隆醫院主訴頭痛、胸
        口疼痛初始E4V5M6（15分，正常15分）並住院治療，同
        年5月18日14時有嘔吐，神智清醒指數為E1V2M5（8分，
        正常15分），有左眼之眼球一直向上，無法看到之敘述
        ，經檢查包括大腦電腦斷層檢查均正常；89年5月18日
        住院署立基隆醫院、同年5月25日出院，同年5月25日應
        診診斷結果為頭部外傷併腦震盪、頭皮撕裂傷，有基隆
        醫院八十九年五月十六日、同年五月二十五日、同年六
        月一日驗傷診斷書及診斷証明書可稽（見偵卷第三二至
        三四頁）。又經署立基隆醫院於89年12月4日實施乙○○精神鑑定（單日）依鑑定經過為身體狀況之描述及心
        理測驗並做出結論為「腦傷後遺症有極度之退化」，有
        該院精神鑑定報告書足據。另據基隆醫院函載：就精神
        醫學而言，精神異常分為原發性精神病與一般性醫學狀
        況所造之精神疾病（以往稱為器質性精神病），而後者
        可因腫瘤、癲癇、外傷等一般性醫學狀況所造成。就乙○○接受精神鑑定當日所見之主觀觀察及客觀檢查（如
        心理測驗），皆顯示其精神狀態異常，處於行為退縮、
        失智狀態；又由於腦波檢查顯示有廣泛性異常（原發性
        精神病患絕大多數無腦波異常），其精神異常具不典型
        特質，且此異常乃於腦傷後立即發作（原發性精神病患
        絕大多數具有緩慢發作之特質），並依該院腦波檢查顯
        示有廣泛性異常而據以判定非屬原發性之精神病，而為
        腦傷後立即發作所引起之器質性精神病，有署立基隆醫
        院90年11月8日90基醫病字第6825號函可按。
    3.所受傷害之鑑定：
      (1)台北榮民總醫院住院鑑定：
        吳員於91年2月18日及於91年7月1日至91年7月15日台北
        榮總進行門診及住院精神鑑定，鑑定結果摘要如下：
        腦部影像學（含腦部電腦斷層及核磁共振攝影）及腦波
        （睡眠與醒覺電波附鼻咽部電極檢查）均無異常。經
        3次麻醉分析暨催眠治療，吳員精神狀態有明顯改變，
        語言溝通明顯進步，並有自我認知主動要求醫師要幫助
        他復原。班達測驗亦支持無器質性病變之可能。鑑定
        結果如下：(甲)依據以上資料及檢查結果，吳員於案發當
        時雖有腦震盪現象，但吳員近兩年之精神及認知行為狀
        態並不符合臨床上典型的甲○○○○（Dementia）或「
        失智狀態」，且吳員於榮民總醫院住院鑑定期間其精神
        及認知行為狀態，在接受麻醉分析暨催眠治療後曾發生
        明顯變化，與器質性因素導致之失智不符；加上目前吳
        員所有的血液檢查、腦部影像學檢查、腦波檢查和神經
        學檢查均無異常發現，故榮民總醫院認為吳員目前並非
        器質性失智狀態。(乙)吳員於本案件發生後出現長期精神
        及認知行為異常，係因本案件發生後之精神創傷導致的
        慢性創傷後壓力障礙症，合併解離性失憶及行為退化；
        判斷其與本案件應有直接因果關係。(丙)吳員目前仍有精
        神及認知行為異常，因其異常已持續約兩年，且吳員極
        受環境變化及壓力影響其症狀，故應予長期心理治療及
        心理復健，配合其它如家族治療或精神藥物治療等方式
        ，或能改善其病情；但是否能治療目前無法判斷，有卷
        附該院精神狀況鑑定書在卷可稽。可見台北榮民總醫院
        住院鑑定結果，以乙○○於案發當時雖有腦震盪現象，
        但其近兩年之精神及認知行為狀態並不符合臨床上典型
        之甲○○○○（Dementia）或「失智狀態」，且於住院
        鑑定期間其精神及認知行為狀態，在接受麻醉分析暨催
        眠治療後曾發生明顯變化，與器質性因素導致之失智不
        符；且其所有之血液檢查、腦部影像學檢查、腦波檢查
        和神經學檢查均無異常發現，故認為乙○○目前並非器
        質性失智狀態。又乙○○於本傷害案件發生後出現長期
        精神及認知行為異常，係因本件發生後之精神創傷導致
        之慢性創傷壓力障礙症，合併解離性失憶及行為退化，
        與本案件應有直接因果關係。
      (2)嗣經本院前審再次函詢台北榮民總醫院答覆「由於乙○○之精神狀況，需視其治療之療效以及個人體質之反應
        而定，目前無法預期病患之未來病情改善情形，以及其
        改善可達何種程度。吳員之傷害應不屬於重大不治之傷
        害，但由於其病程較慢性，因此或可歸屬於難治之傷害
        。」，亦有該院九十一年十一月十八日北總精字第０九
        一００三０六九二號函足據。
      (3)稽之卷內資料，本件第一審法院囑託行政院衛生署基隆
        醫院排定於八十九年十月二十日對乙○○作精神鑑定，
        則認依乙○○目前之精神狀態，確實在腦震盪之後，因
        腦傷後遺症而有極重度之退化，已達心神喪失致無法獨
        立處理自己事務之程度，有該醫院九十年一月十一日九
        ○基醫精字第二五九號函送之「精神鑑定報告書」一份
        可稽（見第一審基簡卷第四七、七九至八二頁反面），
        並據該醫院九十年十一月八日九○基醫病字第六八二五
        號函載稱：就精神醫學而言，精神異常分為原發性精神
        病與一般性醫學狀況所造成之精神疾病（以往稱為器質
        性精神病），而後者可因腫瘤、癲癇、外傷等一般性醫
        學狀況所造成。就乙○○接受精神鑑定當日所見之主觀
        觀察及客觀檢查（如心理測驗），皆顯示其精神狀態異
        常，處於行為退縮、失智狀態；又由於腦波檢查顯示有
        廣泛性異常（原發性精神病患絕大多數無腦波異常），
        其精神異常具不典型特質，且此異常乃於腦傷後立即發
        作（原發性精神病患絕大多數具有緩慢發作之特質），
        故可診斷乙○○為腦傷後所引起之器質性精神病患等旨
        （見本院前審卷第八一、八二頁）。係以原發性之精神
        病大多數為腦波無異常，而乙○○在基隆醫院之鑑定結
        果為腦波檢查顯示有廣泛性異常，因此據以判定非屬原
        發性之精神病，而為腦傷後立即發作所引起之器質性精
        神病；但台北榮民總醫院所為之鑑定，則認乙○○無論
        腦部影像學檢查、腦波檢查和神經學檢查均無異常發現
        ，認其非器質性失智狀態，而屬因精神創傷導致之慢性
        創傷壓力障礙症。上開二家醫院就同一事項所為之鑑定
        、說明，似呈兩歧。究竟乙○○係因腦傷後立即發作所
        引起之器質性精神病？抑或是精神創傷導致之慢性創傷
        壓力障礙症？其兩者間之異同為何？此差異有無可能因
        前後鑑定時間相距約二年而受影響？實有再深入查證之
        必要。
      (4)經本院再函請法務部法醫研究所法醫所鑑定結果，認：
        依乙○○於89年5月16日上午5時39分許與辛○○似發生
        擦撞糾紛，後似有互毆爭執情事。事發前吳員似尚能正
        常擔任公車司機，且因優良表現屢受敘獎，吳員並有先
        行擦撞羅員所駕車輛之事實，故吳員在事發前後之精神
        狀況似應釐清。吳員在89年5月16日車禍事後於長庚醫
        院急診似尚正常，隔日（17日）發生不適，初抵基隆醫
        院主訴頭疼、胸疼，18日眼睛上吊神智開始不清，惟大
        腦電腦斷層檢查並無顱內出血之病灶，而以腦震盪為臨
        床診斷。研判由頭疼、眼睛上吊之臨症狀無法排除局
        部範圍之軸突損傷（axonal injury）之可能性，即仍
        有外傷造成腦神經損傷之可能。在89年5月17日於基隆
        醫院之腦波初期可有輕微異常或無法完全偵測到皮質以
        下深層之損傷，此類輕度或類似腦震盪在臨上不易偵
        測到腦實質病灶。故在91年7 月在台北榮總再度用極精
        密之斷層掃描及核磁共震儀器，腦波檢查均無法偵測得
        任何病灶等，均支持腦震盪之病灶如小範圍軸突損傷，
        的確達無法偵測之程度。台北榮總進行精神鑑定歷時二
        週，極為精密、確實而中肯，包括使用先進儀器及神經
        學檢查、班達測驗等排除器質性腦損之可能性後，確認
        應疑為精神及認知行為之障礙後，三次使用麻醉分析暨
        催眠治療結果支持為精神創傷導致之慢性創傷壓力障礙
        症。此壓力障礙症仍導因為創傷，最有可能並具導因及
        兩年病症之連貫性，應為89年5月16日與羅氏之擦撞車
        禍事件。台北榮總採用較精密、多重儀器檢查方式進行
        交叉驗正，並支持擦撞車禍與吳員之病症有因果關係。
        由基隆醫院早期檢測腦波輕微異常亦支持腦震盪之早期
        腦部創傷並進一步造成精神症狀，二者並無矛盾，即早
        期之腦震盪或輕微器質性腦損傷應已痊癒達無法檢測之
        復原程度。由羅、吳二人之糾紛，由電腦斷層等檢查無
        常見腦損傷之硬腦膜上、下腔出血或蜘蛛網膜下腔出血
        ，故一般人極可  能有輕微腦震盪後於短時間內康復，
        吳員之受傷造成慢性創傷壓力障礙症仍源於89年5月16
        日與羅氏之糾紛引起之創傷，雖無法逕認無相當因果關
        係，仍考量精神併發症之原委與個人原有特殊體質遭壓
        力誘發之相關性，推定其相關性應較一般正常人為小。
        乙○○之身心狀態已達無法自主行為能力及重大不治或
        難治之程度，研判已達重傷之程度，惟應考量原有特殊
        體質遭壓力誘發之相關性。有該所95年02月17日（94）
        醫鑑字第2118號鑑定書附卷可據。是告訴人所受傷害，
        應已該當刑法第十條第一項第六款「難治之傷害」。
  (五)傷害之行為及重傷之結果具有相當因果聯絡關係：
    按刑法第二百七十七條第二項後段之傷害致人於重傷罪，屬
    於加重結果犯之一種，須有傷害之行為及重傷之結果，且傷
    害與重傷，具有相當因果聯絡關係，又刑法之加重結果犯，
    以行為人對於加重結果之發生，在客觀上有預見之「可能」
    即屬成立，與刑法第十四條第二項規定行為人對於構成犯罪
    之事實，雖預見其能發生，而確信其不發生之有認識過失，
    係重在行為人主觀上「預見」其能發生，而「確信」其不發
    生情形迥異。是刑法第十七條所定「因犯罪致發生一定之結
    果，而有加重其刑之規定者，如行為人不能預見其發生時，
    不適用之」，係以客觀之預見可能性，為限定對於加重結果
    之困果關係及過失概念。該能預見應以行為當時客觀存在之
    一般情形及行為後可能預見其發生之情形為基礎加以觀察，
    與行為人主觀上有無預見有別，如於加害行為後因被害人本
    身生理之因素所生之加重結果，並非獨立之自然原因或第三
    者之介入，自應認具相當因果關係（最高法院八十五年度臺
    上字第二三九七號判決意旨參照）。依上開台北榮民總醫院
    之鑑定結果，告訴人於本案件發生後出現長期精神及認知行
    為異常，係因本案件發生後之精神創傷導致的慢性創傷後壓
    力障礙症，合併解離性失憶及行為退化，與本案有直接因果
    關係（詳見上述鑑定書）。經本院再囑託法務部法醫研究所
    鑑定結果認：由羅、吳二人之糾紛，由電腦斷層等檢查無常
    見腦損傷之硬腦膜上、下腔出血或蜘蛛網膜下腔出血，故一
    般人極可能有輕微腦震盪後於短時間內康復，吳員之受傷造
    成慢性創傷壓力障礙症仍源於89年5月16日與羅氏之糾紛引
    起之創傷，雖無法逕認無相當因果關係，仍考量精神併發症
    之原委與個人原有特殊體質遭壓力誘發之相關性，推定其相
    關性應較一般正常人為小，有該所95年02月17日法醫所（94
    ）醫鑑字第2118號法醫文書審查鑑定書足憑。被告為一成年
    男子，就攻擊毆打將致他人身體及精神受有創傷，在客觀上
    應有預見可能，其僅因擦撞細故，即怒而衝上公車，將告訴
    人自公車拉下，以拳頭及手持不明堅硬器物猛力毆擊告訴人
    頭部、胸部及手臂等處，而告訴人突遭攻擊猝不及防，且無
    力抵禦，致受傷多處，其當時恐懼可見一般，其因此受有慢
    性創傷後壓力障礙症，合併解離性失憶及行為退化，且難以
    治癒，致達重傷害程度，且查無其他獨立之自然原因或第三
    者之介入（因果關係中斷），堪認告訴人所受重傷與被告之
    傷害行為間確實具有相當因果關係至明，被告自應對此加重
    結果負其刑責。
  (六)被告主張正當防衛之適法性：
    次按正當防衛必須對於現在不法之侵害始得為之，侵害業已
    過去，即無正當防衛可言。至彼此互毆，又必一方初無傷人
    之行為，因排除對方不法之侵害而加以還擊，始得以正當防
    衛論，故侵害已過去後之報復行為，與無從分別何方為不法
    侵害之互毆行為，均不得主張防衛權（最高法院三十年度上
    字第一○四○號判例、八十三年度臺上字第四二九九號判決
    意旨參照）。被告雖堅稱伊當時並未登上告訴人駕駛之公車
    ，而係告訴人一下車就先出手毆打，伊始加以反擊，然本案
    肇因於告訴人駕車不慎碰撞被告停放路邊汽車而起爭端，業
    據告訴人於警訊中自承在卷，衡情告訴人自知理虧之餘，應
    無一下車即出手毆打被告之理；且證人丁○○於偵查中證稱
    目睹告訴人坐在駕駛座上遭被告毆打，告訴人並未還手，而
    被告還將告訴人拉下車繼續毆打等語，核與證人即現場處理
    警員丙○○證稱：「我記得他（指告訴人）說被告跑到公車
    上打他，並要拉他下車」（見原審卷第一一五頁）等情節相
    符，足認被告辯稱因正當防衛始出手還擊乙節，委無足採。
    退步而言，縱令告訴人於爭執過程中亦有出手毆打，因無從
    分辨何人先為不法之侵害，揆諸上開說明，被告亦無主張正
    當防衛以圖免責之餘地。
  (七)本件有無共犯之認定：
    告訴人另指訴被告當時夥同另一名男子共同對彼毆打乙節，
    雖有證人丁○○於偵查中之證述可佐，然此業據被告堅決否
    認，且本案事出突然，案發當時係清晨時分，衡情被告應無
    餘裕邀集他人共同毆打告訴人；而被告供承案發當時有一路
    過中年男子介入勸架，並有出手拉開二人（見原審卷第二二
    頁）等語，核與證人丙○○證稱：「他（指告訴人）說他被
    辛○○毆打，並有另一名不知名男子從他後面抱住他」（見
    原審卷第一一五頁）等情節大致相符，在查無其他積極證據
    佐證下，本院認告訴人及證人丁○○應係誤將勸架路人當成
    被告共犯，故告訴人此部分之指訴，尚無可採。
  (八)綜右各情，被告所辯上開說詞，不足採信。本件事證明確，
    被告犯行堪可認定，應依法論科。
三、論罪：
    查被告基於普通傷害犯意毆傷告訴人，使之受有難以回復之
    重傷害，核其所為，係犯刑法第二百七十七條第二項後段之
    傷害人之身體，因而致重傷罪。檢察官認被告係犯刑法第二
    百七十七條第一項之普通傷害罪，容有未洽，起訴法律應予
    變更。
四、撤銷改判及科刑之理由：
    原審予以論罪科刑，固非無見，惟告訴人於案發當時雖有腦
    震盪現象，但其認知行為狀態並不符合臨床上典型的甲○○○○或「失智狀態」，故非器質性失智狀態，而係因精神創
    傷導致慢性創傷後壓力障礙症，合併解離性失憶及行為退化
    ，此據台北榮民總醫院鑑定明確，原審認告訴人因腦傷後遺
    症而有重度之退化，尚有未洽。被告上訴否認有重傷預見可
    能，並辯稱告訴人所受非屬重傷云云，均與事實有間，業如
    上述，其上訴為無理由。至公訴人上訴主張被告應負刑法第
    二百七十八條第一項重傷罪責及原審量刑過輕，查被告與告
    訴人從不相識，遑論宿怨舊仇，雖因兩車擦撞而發生毆打情
    事，然被告於毆傷告訴人後，即令其妻報案請警方派員前來
    處理本件車禍事故，顯見其單純出於洩憤而動手毆打告訴人
    ，並無重傷之故意；惟告訴人於受傷後精神及認知行為異常
    ，難以治癒，日常生活完全不能自理，二十四小時均需他人
    隨侍在側，是被告行為對告訴人造成之危害至為重大，原審
    量處三年二月，實屬過輕。公訴人指摘原判決量刑不當，為
    有理由。原判決既有上述可議之處，應由本院予以撤銷改判
    。爰審酌被告僅因細故竟猛力毆擊告訴人身體、頭部，使告
    訴人受有多處外傷導致心神喪失無法獨立處理自己事務之重
    傷害，告訴人及其家屬之身心俱受重創，被告雖因一時衝動
    鑄成大錯，惟犯後並無悔悟之情，且迄未能與告訴人家屬達
    成和解賠償損害等一切情狀，量處如主文第二項所示之刑，
    以示儆懲。至被告用供本件犯罪所用之不明堅硬器物，並無
    任何證據足資證明猶仍存在，為免將來執行困難，爰不另為
    沒收之諭知。
五、適用法律：
據上論斷，應依刑事訴訟法第369條第1項前段、第364條、第299
條第1項前段、第300條，刑法第277條第2項後段，判決如主文。
本案經檢察官呂丁旺到庭執行職務。
中    華    民    國    95    年    3    月    31    日
                  刑事第十八庭審判長法  官  溫耀源
                                    法  官  周政達
                                    法  官  邱同印
以上正本證明與原本無異。
如不服本判決，應於收受送達後十日內向本院提出上訴書狀，其
未敘述上訴之理由者並得於提起上訴後十日內向本院補提理由書
（均須按他造當事人之人數附繕本）。
                                    書記官  莊昭樹
中    華    民    國    95    年    3     月    31    日
附錄：本案論罪科刑法條全文
刑法第277條
傷害人之身體或健康者，處三年以下有期徒刑、拘役或一千元以
下罰金。
犯前項之罪，因而致人於死者，處無期徒刑或七年以上有期徒刑
，致重傷者，處三年以上、十年以下有期徒刑。


司法院資訊處製作；財團法人民間司法改革基金會備份。
